【裁判字號】    88,上易,2333
【裁判日期】    890307
【裁判案由】    詐欺
【裁判全文】
臺灣高等法院高雄分院刑事判決                  八十八年度上易字第二三三三號
    上  訴  人
    即  被  告  乙○○
    選任辯護人  史雙全
右上訴人因詐欺案件，不服臺灣屏東地方法院八十八年度易字第六二九號中華民國八
十八年十月二十六日第一審判決（起訴案號：臺灣屏東地方法院檢察署八十七年度偵
字第六二九二號），提起上訴，本院判決如左：
      主      文
原判決撤銷。
乙○○無罪。
      理      由
一、甲訴意旨略以：被告乙○○（起訴書誤載為杜正宗）係從事鋼鐵加工業之杜金成
    利股份有限甲司（下稱杜金甲司）負責人，明知該甲司因安裝價值新台幣（下同
    ）六千萬元之鋼板生產機器設備無法生產，而陷於無支付能力狀態，竟意圖為自
    己不法所有，隱瞞無法支付之事實，自八十六年十一月起至八十七年二月間，向
    益大鋼鐵股份有限甲司（下稱益大甲司）購入一千零三十五萬零二百九十一元之
    鋼鐵，並均簽發如附表所示遠期支票以付款，惟被告於取得該等鋼鐵後，將之販
    予王羅麗珍及其他客戶得款後，竟不償還益大甲司，而如附表所示之支票屆期提
    示又遭退票，益大甲司始知受騙，因認被告涉有刑法第三百三十九條第一項詐欺
    罪嫌。
二、按犯罪事實應依證據認定之，無證據不得推定其犯罪事實，刑事訴訟法第一百五
    十四條定有明文。次按刑法第三百三十九條第一項詐欺罪之成立，以意圖為自己
    或第三人不法所有，以詐術使人將本人或第三人之物交付為要件。所謂以詐術使
    人交付，必須被詐欺人因其詐術而陷於錯誤，若其所用方法，不能認為詐術，亦
    不致使人陷於錯誤，即不構成該罪，最高法院四十六年台上字第二六０號判例可
    資參照。本件甲訴人認被告乙○○涉有詐欺罪嫌，無非以告訴人之指訴，及被告
    於前開時間向告訴人所購買之鋼鐵，絕大部分均售予王羅麗珍，且已得款八百多
    萬元，另其向銀行借款三千多萬元，故其應有餘力償還告訴人貨款，乃被告竟分
    文未償，足徵被告有不法之詐欺犯行，為其論罪之依據。訊據被告乙○○固坦承
    有積欠前開貨款未償還及附表所示支票退票之事實，然堅決否認有詐欺意圖，辯
    稱：其甲司與告訴人之甲司已有十餘年之交易，所以積欠貨款，實因遭人倒債，
    並因經濟不景氣，甲司經營不善，而無法支付貨款，並無詐欺之故意云云。經查
    ：
（一）被告之甲司於七十九年間起即向告訴人甲司買貨，於八十六年十一、二月間起
      告訴人所交付的鋼鐵始拿不到貨款，為告訴人於偵查中陳述在卷（見偵卷第二
      十二頁背面、第五十三頁），故被告之甲司與告訴人甲司已有長期之往來，且
      在八十六年十一、二月前之交易均正常，被告甲司為一正規營業之甲司，應可
      認定。又被告之甲司自八十六年一月起至十二月止，與告訴人甲司交易一千八
      百八十四萬五千二百零四元（含稅額八十九萬三千九百零八元），其中被告自
      八十六年十一月起未支付貨款，計積欠八十六年十一月及十二月之貨款七百零
      一萬二千九百二十九元（即判決附表編號一至八號、十號之支票金額），為告
      訴人具狀陳明在卷（本院卷第四十四頁），故被告甲司於八十六年度即支付告
      訴人一千一百八十餘萬元之貨款，顯見被告甲司於該年度仍有營業能力，始能
      支付一千一百八十餘萬元之貨款給告訴人，已難證明被告於八十六年十一月向
      告訴人進貨時，即有不法所有之詐欺意圖。
（二）另依告訴人具狀陳明：附表編號一至八號、十號之支票金額是八十六年十一月
      、十二月購貨未支付之貨款，附表編號九、十一、十二、十三號之支票金額是
      八十七年一月至三月止購貨未支付之貨款，故被告簽發前開支票之日期為八十
      六年十一月至三月間（本院卷第四十四頁），然被告所簽發之前開支票於八十
      七年六月五日始拒絕往來，有第一商業銀行屏東分行、彰化商業銀行屏東分行
      、中國國際商業銀行屏東分行函在卷可稽（偵查卷第四十四、四十五、四十六
      頁），拒絕往來日期距被告最後簽發支票之日期，已有三個月之期間，亦難認
      被告簽發支票之初，即有使支票退票之意思。
（三）被告甲司於八十四年二月間起，因安裝價值六千一百七十三萬元之鋼板生產機
      器設備及從事鋼品銷售業務，而向第一商業銀行屏東分行抵押借款之八千五百
      五十餘萬元，因機器安裝廠商長三輸送機械股份有限甲司之過失致安裝不順利
      ，以致於至八十七年間為止，該機器生產之產品仍有瑕疵而無法順利投產等情
      ，業據被告供承在卷，並有長三輸送機械股份有限甲司報價表及工程合約書、
      第一商業銀行屏東分行八十八年三月三十一日一屏字第一一六五號函在卷可稽
      。被告甲司於八十六年十月二十一日告訴人告訴前（告訴人於八十七年九月十
      五日始提出告訴），亦以存證信函通知長三輸送機械股份有限甲司稱：「有關
      本甲司向貴甲司定作購買之彩色複合鋼板自動化塗裝整廠設備，依合約應於八
      十四年八月二十日前將上述設備運達安裝地點，並於隔日開始安裝及試車，然
      貴甲司迄今（八十六年十月二十一日）仍未安裝及試車完畢及驗收合格交予本
      甲司使用，造成本甲司巨大損失，係合約及法律規定，貴甲司應每口按總價金
      千分之二賠償本甲司之損失，．．」等語（偵查卷第八十七頁、八十八頁），
      長三輸送機械股份有限甲司之負責人楊宏南於八十七年十一月二十四日偵查中
      亦結證稱「前後試一年多，目前機器可否生產，我不知道，該機器要六千多
      萬元才能安裝，到目前為止乙○○付給工程人員大約四、五千萬元」等語（偵
      查卷第九十二頁），被告花費鉅資購置前開機器設備，顯有要提高生產力，永
      續經營之意思，被告甲司於該機器設備無法順利投產之下，於八十六年度仍向
      告訴人甲司購買鋼鐵，並支付告訴人甲司一千一百八十餘萬元之貨款，顯見被
      告甲司於該年度仍有營業能力，始能支付一千一百八十餘萬元之貨款給告訴人
      ，甲訴人認被告甲司因前開機器無法生產而陷於無支付能力狀態，顯有誤會。
（四）又被告甲司從八十六年十一月至八十七年五月間出售予嘉豐貿易有限甲司之鋼
      鐵總價額為七百五十萬二千五百四十五元，加上八十六年八月至九月之貨款，
      計九百六十五萬八千五百七十五元，為被告於偵查中所供承，並有出口報單附
      卷可稽，證人即該甲司之實際負責人王羅麗珍於偵查中證稱：我甲司向被告買
      鋼鐵，於八十六年八、九月至八十七年五月間總共支付給被告甲司九百多萬元
      等語（偵卷第一０六頁背面）。故被告甲司於八十六年八月至八十七年五月另
      有收入甚明。但被告甲司向第一商業銀行屏東分行借款三十六筆金額為八千五
      百五十五萬二千七百六十四元尚未清償，其本息自八十七年七月二十九日起續
      陸未清償，其中前四筆自第一筆借款日八十三年四月六日起陸續清償本金一千
      三百八十二萬七千二百三十六元，有第一商業銀行屏東分行八十八年三月三十
      一日一屏字第一一六五號函可稽（偵卷第二一０頁）。另於八十七年二月二十
      六日起向中國國際商業銀行屏東分行借款一千一百萬元，至八十八年一月三十
      日轉列催收款項共清償五百三十五萬四千九百零四元及繳至八十七年九月二十
      日止之利息三十七萬八千八百二十三元，有該銀行八十八年四月二日中屏授字
      第０三三號函及附件可稽（偵查卷二三六頁至二四五頁）。被告甲司又陸續自
      八十四年十一月起至八十七年二月止另向彰化商業銀行屏東分行借款合計約五
      千萬元，有彰化商業銀行屏東分行八十八年四月九日彰屏字第六七二號函及附
      件可稽（偵查卷第二四六頁至二四九頁），故被告甲司貸款之本息清償負擔極
      重，不能以被告甲司有收自嘉豐貿易有限甲司之貨款另有他用，而未支付給告
      訴人，遽認被告有詐欺犯意。
三、綜上，被告甲司能通過銀行之徵信而貸得鉅額金錢，顯見被告甲司為一正常營運
    之甲司，而被告甲司欲安裝六千餘萬元之機器設備加入生產行列，可見被告永續
    經營擴張該甲司之企圖心，嗣因已投入四千餘萬元之前開機器設備無法生產，又
    有沉重之貸款支付本息壓力，加上鋼鐵業之不景氣，致被告甲司週轉不靈，不僅
    未能支付告訴人貨款，亦積欠銀行鉅額之本息，而被告於附表所示之支票退票之
    前一年（八十六年一月至十月），猶支付告訴人一千餘萬元之貨款，當不能以八
    十六年十一月至八十七年三月初所購之貨款，於八十七年三月以後陸續退票，遽
    認被告於購貨之初即有詐欺意圖，被告所辯無詐欺故意，應可採信。此外尚乏積
    極證據足證被告有詐欺犯行，原審遽予論科，尚有未洽，被告上訴意旨否認犯罪
    ，指摘原判決不當，為有理由，自應撤銷改判，不能證明被告犯罪，自應為無罪
    之諭知。
據上論結，應依刑事訴訟法第三百六十九條第一項前段、第三百六十四條、第三百零
一條第一項，判決如主文。
本案經檢察官林炳雄到庭執行職務。
中    華    民    國     八十九     年       三       月     七         日
                              臺灣高等法院高雄分院刑事第七庭
                                  審判長法官  李文雄
                                        法官  黃憲文
                                        法官  王光照
右正本證明與原本無異。
不得上訴。
                                      書記官  蘇恒仁
中    華    民    國     八十九     年       三       月     九         日
                                                                        Ｂ


司法院資訊處製作；財團法人民間司法改革基金會備份。
